【裁判字號】    99,保險,1
【裁判日期】    990430
【裁判案由】    給付保險金
【裁判全文】
臺灣高雄地方法院民事判決               99年度保險字第1號
原      告  己○○
訴訟代理人  鄭明達律師
被      告  新光人壽保險股份有限公司
法定代理人  甲○○
訴訟代理人  戊○○
            乙○○
            丙○○
上列當事人間請求給付保險金事件，本院於民國99年4 月20日言
詞辯論終結，判決如下：
    主  文
原告之訴及假執行之聲請均駁回。
訴訟費用由原告負擔。
    事實及理由
一、原告主張：原告於民國77年9 月投保被告「新光年年如意終
    身壽險」（保單號碼T000000-0 號），被保險人為訴外人即
    原告之女黃儀馨，要保人為原告，生存及身故保險金之受益
    人均為原告，保險始期為77年9 月20日，保險期間終身，繳
    費期間20年（下稱系爭保險契約），系爭保險契約於繳費期
    滿後，被告依約應給付滿期紅利新臺幣（下同）1,006,000
    元，惟被告僅給付75,691元，餘款930,309 元（下稱系爭紅
    利）則拒絕給付。為此，爰依系爭保險契約法律關係提起本
    訴等語，並聲明：(一)被告應給付原告930,309 元，及自訴狀
    繕本送達翌日起至清償日止，按年息5%計算之利息；(二)願供
    擔保，請准宣告假執行。
二、被告則以：兩造確訂有系爭保險契約，依據保單條款第19條
    約定，原應分配紅利係依中央銀行核定2 年期儲蓄存款最高
    利率（加權平均）－預訂利率（年息6 厘）×期中責任準備
    金予以計算，惟因中央銀行已於78年7 月18日配合銀行法第
    41 條 修正，實施利率自由化，自同月19日起停止適用最高
    利率之規定，故關於系爭保險契約條款第19條「中央銀行核
    定之2 年期儲蓄存款最高利率」已無準據，應適用以財政部
    80年12月31日台財保字000000000 號」函所核定壽險業應分
    配保單紅利計算公式暨其年利率調整方式（即改為該保單年
    度台灣銀行、第一銀行、合作金庫與中央信託局四家行庫局
    每月初牌告之2 年期定期儲蓄存款最高利率計算之平均值）
    及自81年起額外優惠增加死差紅利，而依據前開公式計算結
    果，原告應受分配之紅利僅為75,961元等語，資為抗辯。並
    聲明：(一)原告之訴駁回；(二)願供擔保，請准宣告免為假執行
    。
三、兩造不爭執事項及爭點：
(一)、兩造對於下列事項不予爭執，並有系爭保險契約要保書、保
    險單、商品建議書、保險條款及系爭保險契約實際經過之累
    素紅利逐年明細表在卷可憑（見本院卷第6 頁至第12頁、第
    28頁至第32頁）：
 1、原告於77年9 月向被告投保系爭保險契約。
 2、原告對於系爭保險契約條款第19條「保險單紅利的計算及給
    付」規定內容，及商品建議書確有註明「本建議書所列紅利
    僅供參考，實際紅利將因中央銀行利率的調整而變動」等情
    不爭執。
 3、中央銀行於78年7 月19日起已停止適用銀行業各項存款最高
    利率之規定，關於系爭保險契約條款第19條「中央銀行核定
    之2 年期儲蓄存款最高利率」已無準據，故系爭保險契約應
    改以財政部80年12月31日台財保字000000000 號函所核定壽
    險業應分配保單紅利計算公式暨其年利率調整方式（即改為
    該保單年度台灣銀行、第一銀行、合作金庫與中央信託局4
    家行庫局每月初牌告之2 年期定期儲蓄存款最高利率計算之
    平均值），並自81年起額外優惠增加死差紅利。依此方式計
    算，被告就系爭保險契約應給付原告之滿期紅利數額為75,9
    61元。
 4、被告已給付滿期紅利75,691元予原告。
 5、原告於簽訂系爭保險契約前，即由訴外人即被告公司保險業
    務員丁○○處取得商品建議書。
 6、依原告所提出之商品建議書，關於滿期累積紅利數額為1,00
    6,000 元，係以年息10%之利率為計算基準。
(二)、爭點：
    原告依據系爭保險契約之商品建議書記載年息10% ，請求被
    告給付系爭紅利，是否有據？被告應給付保單紅利數額為何
    ？
四、茲就上開爭點，析述本院得心證之理由：
(一)、原告主張被告應給付系爭紅利，無非以系爭保險契約之商品
    建議書曾以年息10% 之利率計算滿期後被告應給付之累積紅
    利金額為1,006,000 元，並提出系爭保險契約之要保書、商
    品建議書及保單條款為憑。然被告否認所應給付之滿期紅利
    金額為1,006,000 元，並辯稱依系爭保險契約第19條規定，
    原告滿期可領得紅利係以中央銀行核定之2 年期儲蓄存款最
    高利率機動計算，並非以年息10% 固定計算等語，資為抗辯
    。
(二)、經查，就系爭商品建議書為系爭保險契約之一部乙節，乃兩
    造所不爭執之事實（見本院卷第41頁），而系爭商品建議書
    明確記載「本建議書所列紅利僅供參考，實際紅利將因中央
    銀行利率的調整而變動」，並以放大粗體字型標示，且就該
    試算利率基準年息10% 亦記載為「假設利率」，上開等情均
    使人得以一望即知系爭商品建議書記載「滿期時累積紅利
    100.6 萬元」僅係預先以年息10% 試算到期可領回紅利數額
    ，關於系爭保險契約繳費期滿後原告實際上可領得紅利數額
    ，仍須以滿期當時中央銀行核定2 年期儲蓄存款最高利率依
    系爭保險契約第19條約定計算，並非固定以年息10% 為計算
    基準，堪認系爭商品建議書並無誤導要保人期滿時必可領得
    1,006,000 元之不當記載。參酌原告自承於簽訂系爭保險契
    約前，即由被告公司保險業務員丁○○處取得系爭商品建議
    書（見本院卷第41頁），可認原告於簽約前即可得知系爭商
    品建議書各項記載內容，佐以原告投保系爭保險契約時之職
    業為醫生，有系爭保險契約要保書附卷可按（見本院卷第6
    頁），足認原告係受有高等教育之專業人士乙節觀之，原告
    於簽約時就系爭保險契約期滿後可領回紅利之實際計算方式
    ，自難諉為不知。
(三)、次查，中央銀行於78年7 月19日起已停止適用銀行業各項存
    款最高利率之規定，關於系爭保險契約條款第19條「中央銀
    行核定之2 年期儲蓄存款最高利率」已無準據，故系爭保險
    契約應改以財政部80年12月31日台財保字000000000 號函所
    核定壽險業應分配保單紅利計算公式暨其年利率調整方式（
    即改為該保單年度台灣銀行、第一銀行、合作金庫與中央信
    託局4 家行庫局每月初牌告之2 年期定期儲蓄存款最高利率
    計算之平均值），並自81年起額外優惠增加死差紅利；依此
    方式計算，被告就系爭保險契約應給付原告之滿期紅利數額
    為75,961元等節，亦為兩造所不爭執。準此，被告就系爭保
    險契約應給付之滿期紅利應為75,961元，至堪認定。從而，
    原告主張被告應給付之滿期紅利為1,006,000 元，扣除已給
    付之75,961元，被告尚應給付系爭紅利，洵屬無據。
五、綜上所述，原告依據系爭保險契約，請求被告給付系爭紅利
    930,309 元，及自訴狀繕本送達翌日起至清償日止，按年息
    5%計算之利息，為無理由，應予駁回。又原告之訴既經駁回
    ，其假執行之聲請亦失所附麗，應併予駁回。
六、據上論結，本件原告之訴為無理由，依民事訴訟法第78條，
    判決如主文。
中    華    民    國    99    年    4     月    30    日
                  民事第六庭  法  官  林書慧
正本係照原本作成。
如不服本判決，應於送達後20日內，向本院提出上訴狀並表明上
訴理由，如於本判決宣示後送達前提起上訴者，應於判決送達後
10日內補提上訴理由書（須附繕本）。
中    華    民    國    99    年    4     月    30    日
                              書記官  史華齡

司法院資訊處製作；財團法人民間司法改革基金會備份。
